臺灣高等法院民事判決　　　　　　　　 94年度重上字第403號
上　訴　人　甲○○
訴訟代理人　宋志衡律師
被　上訴人　乙○○○
訴訟代理人　陳麗真律師
上列當事人間請求損害賠償事件，上訴人對於中華民國94年6月
15日臺灣桃園地方法院94年度重訴字第22號第一審判決提起上訴
，本院於94年11月22日言詞辯論終結，判決如下：
    主  文
上訴駁回。
第二審訴訟費用由上訴人負擔。
    事實及理由
一、被上訴人起訴主張：上訴人明知伊已陷於無資力，竟佯稱欲
    購地投資養老院以圖獲利，致被上訴人陷於錯誤，於民國（
    下同）84及85年間先後多次借款共達新台幣（下同）1,080
    萬元予上訴人。詎上訴人收受上開款項後，非但未從事購地
    興建養老院等事宜，反將借得款項供其夫葉佳明經營之「正
    佳電機行」清償債務之用，事後亦僅清償100萬元，經被上
    訴人多次催討，屢無回應，爰依民法第184條求為命上訴人
    應給付被上訴人950萬元及自本判決確定之日起至清償日止
    按週年利率5％計付利息；及依不當得利法律關係求為上訴
    人應給付被上訴人980萬元及自94年6月2日起至清償日止按
    週年利率5%計付利息之判決。原審除就700萬元之請求為被
    上訴人勝訴判決外，其餘部分為被上訴人敗訴判決。上訴人
    不服，提起上訴，被上訴人於本院聲明：上訴駁回（至被上
    訴人超過700萬元之請求敗訴部分，未據其聲明不服。）。
二、上訴人則以：被上訴人所提作為債權憑據之支票15紙，除其
    中2紙外，其餘13紙皆非上訴人所簽發，被上訴人欲據此有
    所請求，自應就上開支票確係上訴人所交付等事實負舉證之
    責。其次，被上訴人迄未舉證證明85年間確有借款之事實，
    亦未證明上訴人業已收受系爭款項，僅持模糊不清且來源不
    明之支票影本作為債權憑據，實非可採，況由部分支票乃重
    複開立等情形觀之，被上訴人主張之債權並不存在，應無疑
    義。此外，系爭支票帳號先後於85年11月9日及18日列為拒
    絕往來，縱上訴人確有侵權行為之事實，被上訴人之損害賠
    償請求權時效亦自85年底即開始進行，伊遲至93年10月15日
    起訴請求，顯罹消滅時效等語，資為抗辯，於本院聲明：(一)
    原判決不利於上訴人部分廢棄，廢棄部分駁回被上訴人第一
    審之訴(二)如受不利判決願供擔保求為免假執行之宣告。
三、被上訴人主張上訴人以投資養老院為詞，詐借1,080萬元之
    事實，業據其提出上訴人及其夫葉佳民開立支票等共計15紙
    為證（見桃園地方法院檢察署，下稱桃園地檢署他字第85號
    卷第6頁至第12頁），上訴人對於其中玉山銀行票號：00000
    00及0000000號支票係伊簽發並不爭執，其餘支票被上訴人
    雖僅保留影本，惟被上訴人陳明：此係上訴人委託訴外人藍
    松喬律師處理債務而將支票正本交付藍松喬律師保管等語，
    證人藍松喬雖於偵查中陳證：沒有印象等語（見同上地檢署
    92年偵緝字第531號卷第61頁），然訴外人李秀琴於刑事告
    訴時亦陳明：乃依律師之要求交付支票正本予律師保管，然
    被告始終未露面，亦未依約轉讓老溪街之攤位土地使用權並
    提出攤位土地使用權轉讓契約書及攤位增添設備及室內裝潢
    契約書各1件於偵查卷可佐（見同上地檢署92年他字第1801
    號卷第2頁、第10至第15頁），上訴人於偵查中亦陳明：我
    在藍松喬律師事務所還他二百萬元本票，還把我先生買的攤
    位產權也給他們等語，且有世華銀行支票7紙在偵查卷可佐
    （見同上偵緝卷第14頁、第55頁、第58頁至第60頁），是被
    上訴人主張前揭支票因上訴人委託藍松喬律師處理債務而交
    付支票正本予律師保管，應非虛妄。又其餘13紙支票雖係葉
    佳民所開立，然據上訴人於偵查中所陳：因為我先生所開立
    之正佳電機行需要資金，我才向黎陳（月英）借錢等語；又
    稱：我不是故意要讓支票退票，我原本打算先生的生意賺錢
    就可以軋票款，沒想到生意一撐不下去，才無錢軋票款等語
    （見同上偵緝卷第13頁、14頁），足見係上訴人持其先生之
    支票詐（調）借現款，應無疑義，而上訴人之支票帳號於85
    年11月9日即有退票紀錄，並於85年12月21日起列為拒絕往
    來戶，其先生以正佳電機行之支票帳號於85年11月28日起有
    退票紀錄，85年12月20日列為拒絕往來戶，分別經玉山銀行
    中壢分行、合作金庫中壢分行函覆在卷（見同上偵緝卷第76
    、77頁），其夫妻之償債能力已陷不能。參酌偵查中檢察事
    務官問以: 為何向乙○○○說要借款投資養老院？上訴人亦
    自陳：這一點我不對等語，是上訴人以前揭支票詐借之事實
    ，洵無疑義。況刑事部分，上訴人經原法院刑事庭以連續詐
    欺取財判處有期徒刑6個月，如易科罰金，以3百元折算1日
    ，確定在案，亦經本院調卷核閱無訛。其侵權行為之事實堪
    予認定。
四、次查，上訴人於通緝到案之初，自陳：陸續向乙○○○借的
    ，沒借那麼多，是利息一直加上才會有1,380萬元，大約只
    拿到800萬元等語（見同上偵緝字卷第13頁），是就800萬元
    借款範圍為上訴人所自認，超過800萬元之借款上訴人仍有
    爭執，依舉證責任分配原則仍應由被上訴人負舉證之責，查
    被上訴人主張自84年12月14日起至85年12月底止陸續借得95
    0 萬元（見原審卷第31頁及同上地檢署他字85號卷支票13紙
    中扣除發票日期未填載完整之支票4紙，但由上訴人簽名票
    面上），然被上訴人既自陳約定利息二分，上訴人亦陳明利
    息均先扣掉，逾期未還則加付利息（見同上偵緝字卷第14頁
    背），是前揭支票面額之債權額，顯然比實際交付者為多，
    尚難以票面金額950萬元為借款金額。又被上訴人於偵查中
    自陳有時給現金會約個地點交付或在龍子行（即訴外人李秀
    琴之店）交付，有時以轉帳的方式（庭呈轉帳資料、打勾部
    分）等語（見同上他字卷第31頁背面筆錄），核閱其轉帳資
    料即中國農民銀行存款對帳單及存摺（見同上他字卷第25頁
    至第28頁），合計打勾之部分轉帳款為650萬元（120萬＋10
    0 萬＋100萬＋100萬＋50萬＋50萬＋50萬＋50萬＋30萬=650
    萬元），並未超過上訴人所自認之800萬元，被上訴人復未
    就超過800萬元部分舉證以實其說，是應以上訴人所承認之
    800萬元為可採。
五、再者，上訴人抗辯：伊已還100萬元等語，並提出銀行支票7
    紙為憑（見同上偵緝卷第58頁至第60頁），前揭支票7紙均
    指定被上訴人與李秀琴為受款人，合計面額200萬元，而被
    上訴人與李秀琴亦各自承認已還100萬元無訛（見同上偵緝
    卷第69頁）。是上訴人僅欠餘款700萬元未還。
六、按因侵權行為所生之損害賠償請求權，自請求權人知有損害
    及賠償義務人時起，2年間不行使而消滅。自有侵權行為時
    起逾10年者，亦同（第1項）。損害賠償之義務人，因侵權
    行為受利益，致被害人受損害者，於前項時效完成後，自應
    依關於不當得利規定返還其所受利益於被害人（第2項），
    此民法第197條第1、2項定有明文。查被上訴人主張：上訴
    人自84年12月起至85年12月底，以購地興建養老院為詞，陸
    續借款1,080萬元並簽發及交付支票15紙為憑，雖約定利息2
    分，惟至86年即未再付息，被上訴人所持13紙支票應上訴人
    要求均未再向銀行提示付款，嗣上訴人在外積欠1億5千餘萬
    元債務，乃於86年6月、7月間邀集全體債權人協議清償事宜
    ，唯僅受償100萬元，旋即避不見面伊始知受騙等情（見同
    上偵緝卷第32、33頁，第78、79頁），是被上訴人最遲於86
    年7月後應知侵權行為賠償義務人為何人及所受損害若干，
    斯時起即得請求侵權行為損害賠償，惟被上訴人迄至93年10
    月15日始刑事附帶民事起訴請求損害賠償，其請求權早罹2
    年而完成。上訴人雖於通緝到案之初即92年5月28日承認有
    借款800萬元之事實，微論上訴人係在檢察事務官詢問下所
    為表示並非對上訴人為觀念之通知，與民法第129條第1項第
    2 款之承認，尚非一事，且斯時時效已罹2年而完成，上訴
    人亦未以「契約」承認是項債務，亦與民法第144條第2項時
    效利益之拋棄有別，尚非得以其承認，而仍令負侵權行為損
    害賠償義務。惟時效完成後，損害賠償義務人仍應依不當得
    利規定返還所受利益，民法第197條第2項既著有明文，而被
    上訴人於上訴人在原審提起時效消滅抗辯後，隨即於同一日
    即94年6月1日言詞辯論時追加依不當得利規定請求給付980
    萬元（見原審卷第60之1頁、第61頁及第44頁），是被上訴
    人依不當得利規定請求上訴人返還金額於700萬元範圍內，
    核屬正當有據。
七、綜上所述：被上訴人依不當得利法則請求上訴人返還700萬
    元及自94年6月2日起加付法定利息，於法正當有據。其餘請
    求尚非有據。原審就命上訴人返還700萬元部分，其所持理
    由雖與本院有異，惟其結論尚無不合，仍應以維持論，至原
    審命上訴人自本判決確定時至清償日止加付法定利息（見原
    審卷第31頁），此部分雖為將來給付之訴，惟上訴人既有避
    不見面遭通緝之情事，即可能有不為給付之虞，被上訴人預
    為請求，非無必要，原審准其此部分利息請求，亦無不合，
    上訴論旨仍執前詞，指摘原判決不當，求予廢棄，為無理由
    。
八、本件事證已臻明確，兩造其餘攻擊防禦方法及未經援用之證
    據，經審酌後認與本判決結果不生影響，爰不一一論述。
九、據上論結，本件上訴無理由，依民事訴訟法第449條第2項、
    第1項、第78條，判決如主文。
中　　華　　民　　國　　94　　年　　12　　月　　6 　　日
              民事第12庭審判長法  官  鄭雅萍
                              法  官  蘇芹英
                              法  官  吳謀焰
正本係照原本作成。
如不服本判決，應於收受送達後20日內向本院提出上訴書狀，其
未表明上訴理由者，應於提出上訴後20日內向本院補提理由書狀
（均須按他造當事人之人數附繕本）上訴時應提出委任律師或具
有律師資格之人之委任狀；委任有律師資格者，另應附具律師資
格證書及釋明委任人與受任人有民事訴訟法第466條之一第一項
但書或第二項（詳附註）所定關係之釋明文書影本。
中　　華　　民　　國　　94　　年　　12　　月　　8 　　日
　　　　　　　　　　　　　　　書記官  黃瑞芬
附註：
民事訴訟法第四百六十六條之一（第一項、第二項）：
對於第二審判決上訴，上訴人應委任律師為訴訟代理人。但上訴
人或其他法定代理人具有律師資格者，不在此限。
上訴人之配偶、三親等內之血親、二親等內之姻親，或上訴人為
法人、中央或地方機關時，其所屬專任人員具有律師資格並經法
院認為適當者，亦得為第三審訴訟代理人。
